臺灣高等法院刑事判決　　　　　　　　　八十九年度上更(一)字第一二三七號
　　上　訴　人
　　即　被　告　己○○
　　選任辯護人　盧國勳
　　　　　　　　薛松兩律師
右上訴人因偽造文書等案件，不服臺灣臺北地方法院八十五年度訴字第八０號，中華
民國八十五年十二月三十日第一審判決（起訴案號：臺灣臺北地方法院檢察署八十三
年度偵字第一七一八二、二五六一三號）提起上訴，本院判決後，經最高法院第一次
發回更審，本院判決如左：
    主      文
原判決關於己○○部分撤銷。
己○○無罪。
    理      由
一、公訴之意旨略以：被告辛○○（通緝中俟到案後另行審結）與鍵蒼企業有限公司
    （下稱鍵蒼公司）負責人被告己○○，基於共同犯意之聯絡，於民國八十二年三
    月間，利用天可汗集團發生跳票事件週轉不靈之際，藉用二人對天可汗集團擁有
    鉅額債權之機會，於同年四月二日下午十時許，夥同不詳姓名人士計十餘名，在
    台北市○○○路○段九十九號東帝士摩天大樓十九樓，天可汗集團負責人乙○○
    之辦公室內，以乙○○無解決誠意為由，而以違反乙○○意思決定之手段，將乙○○挾持至台北市○○○路某不詳地址之賭場，予以私行拘禁，剝奪乙○○之行
    動自由，翌日早晨再將乙○○移置同市○○○路○段一四三號十二樓，仍令乙○○不得離去，並以強暴脅迫之方法，逼迫乙○○將天可汗集團旗下之漢邦企業有
    限公司（下稱漢邦公司）之印鑑章、收款章、應收帳款明細表等物交出，始讓于
    某離去，使乙○○行無義務之事；乙○○迫不得已，乃通知其公司職員潘桂蓮攜
    帶相關資料送至民生東路大樓，惟因資料有誤，辛○○等人另命潘女再蒐集正確
    資料擇日再送，乙○○見狀原欲與潘桂蓮一起離去，但為辛○○等人所阻；迨至
    同日下午七、八時許，潘桂蓮始將上開資料準備齊全交給同屬天可汗集團旗下之
    鉅岱營造工程股份有限公司（下稱鉅岱公司）總經理戊○○（另為不起訴處分）
    ，戊○○再轉交給辛○○之手下，乙○○始於同年月四日獲釋。乙○○獲釋後，
    即避居國外，辛○○、己○○等人即乘漢邦、鉅岱等公司無人負責之際，取得客
    戶之應收帳款計新台幣（下同）五千餘萬元；而己○○取得漢邦公司之印鑑等物
    後隨即於同年四月間接管漢邦公司位於台北縣新店市○○街二十六號之新店工廠
    ，並接收該廠所有資產及業務，且在未經乙○○同意下，偽造漢邦公司及乙○○
    之印文，並偽造內容不實之申請書向台北縣政府申請工廠變更登記，旋於同年九
    月間獲台北縣政府同意，而將該工廠變更為鍵蒼公司己○○名下，足生損害於漢
    邦公司與乙○○。案經被害人乙○○由法務部調查局台北市調查處函送偵辦。因
    認被告己○○係犯刑法第三百零二條第一項、第三百零四條第一項、第二百十七
    條第一項、第二百十條、第二百十六條之罪嫌云云。
二、按犯罪事實應依證據認定之，無證據不得推定其犯罪事實，又不能證明被告犯罪
    或其行為不罰者，應諭知無罪之判決，刑事訴訟法第一百五十四條、第三百零一
    條第一項分別定有明文。次按認定不利於被告之事實，須依積極證據，苟積極之
    證據本身存有瑕疵而不足為不利於被告事實之認定，即應為有利於被告之認定，
    更不必有何有利之證據，而此用以證明犯罪事實之證據，猶須於通常一般人均不
    至於有所懷疑，堪予確信其已臻真實者，始得據以為有罪之認定，倘其證明尚未
    達到此一程度，而有合理性之懷疑存在，致使無從為有罪之確信時，即應為無罪
    之判決，此有最高法院八十二年度臺上字第一六三號判決、七十六年度臺上字第
    四九八六號、三十年度上字第八一六號等判例意旨可資參照。末按告訴人之告訴
    ，係以使被告受刑事訴追為目的，是其陳述是否與事實相符，仍應調查其他證據
    以資審認，亦據最高法院五十二年度臺上字第一三○○號判例闡釋甚明。
三、訊據被告己○○矢口否認右揭妨害自由及偽造文書犯行，並辯稱：伊分別於七十
    八年十二月三十日及八十年六月二十一日從毛志強、王邱樹、辜建國、王孟麟、
    呂芳契、莊淑貞及王憲威等人受讓告訴人所出資之漢邦公司股份。天可汗集團旗
    下之漢邦公司因乙○○經營不善，惡性倒閉虧空約肆拾多億元，因此面臨大批債
    主上門索債，案發之八十二年四月二日晚上台北市○○○路○段九九號東帝士摩
    天大樓十九樓集滿債權人，一片混亂，乙○○為清理債務，乃委託辛○○代為處
    理，經多次協商，毫無結論，乃約定翌日早上繼續在原地點再次協商，散會後伊
    與阮德仁等人隨即離開東帝士摩天大樓十九樓，並未與乙○○同行，更未挾持乙○○至台北市○○○路某不詳地址之賭場，予以私行拘禁，剝奪乙○○之行動自
    由。第二天早上伊仍然到東帝士大樓十九樓擬參加債權人會議，等到近十二點鐘
    ，才知道已改在台北市○○○路○段一四三號十二樓辛○○辦公室，開債權人會
    議，所以證人黃清鑫、庚○○均曾到庭證稱：伊到民生東路一四三號十二樓時，
    己○○尚未到達。乙○○係委託辛○○處理債務，並未將漢邦公司之印鑑章、收
    款章、應收帳款明細表等物交予伊。證人潘桂蓮、林妙冠、戊○○、丙○○及甲○○等人之證詞，均未親眼目睹乙○○有遭人挾持，縱有接到乙○○之電話交待
    準備何等物品，亦有可能係與各債權人會議討論後，基於自由意思所做之決定等
    ，伊無妨害自由之犯行至偽造文書部分，因乙○○經營之漢邦公司及利達建材股
    份有限公司因無法依約供應榮民工程事業管理處台北捷運施工處（下稱榮工處）
    捷運淡水線混凝土，故而向伊經營之鍵翰公司調混凝土供應台北捷運施工處。詎
    料乙○○竟違約向台北捷運施工處盜領高達新台幣（下同）參仟肆佰參拾肆萬元
    之工程款，經伊提出嚴重抗議，乙○○始簽發同額支票四紙給予被告，然于某蓄
    意詐騙、奸詐狡猾，所開立之支票全額退票，此亦經聲請台灣台北地方法院核發
    民事支付命令八十二年度促速字第０五七七一、０五七七三及０六三四六號確定
    在案。另乙○○嗣後又向伊購物，而開立支票二紙給付做為貨款，詎料屆期提示
    亦遭退票，使伊蒙受極大之損失。漢邦公司經營不善，新店工廠之生財設備，遭
    法院查封拍賣，伊另行籌款價購，包括出資四千二百八十四萬元向迪和股份有限
    公司買回二十五輛大卡車，斥資八百五十萬元向中瑞租賃股份有限公司買回預拌
    混凝土機器、設備、電腦控制盤，並另幫告訴人給付漢邦公司員工之薪資及欠繳
    之電費，另土地亦非告訴人所有，並非趁乙○○避居國外之際，強行接收該工廠
    之生財設備。乙○○委託辛○○處理漢邦公司之債務，經數次開會決定分配之原
    則，伊所積欠之款項，以新店廠之工廠登記證移轉過戶為條件，不得分配辛○○
    代收之帳款。由上可知，漢邦公司係因積欠伊巨額債款，無法償還，且因工廠登
    記證校正期間即將屆期，如不辦理變更登記將被註銷，故而乙○○同意將漢邦公
    司之工廠辦理變更登記予伊出資之鍵蒼公司，乙○○亦曾交待其副總經理戊○○
    配合被告辦理新店廠之變更登記，且工廠登記證亦由甲○○交予伊    漢邦公司
    則並未變更登記為鍵蒼公司等語。
四、按公訴人證被告己○○有如上述之犯行無非以右揭事實，業據告訴人乙○○指訴
    歷歷，核與證人潘桂蓮、林妙冠、戊○○、甲○○、丙○○、庚○○等人所述情
    節相符，且告訴人於公司發生危機時，何以未坐鎮處理，反而要隨被告等離去？
    又被告己○○既已取得漢邦公司之整廠利益，何必另於不知名地點、且非正常辦
    公地點處理債務？並何以告訴人乙○○係在交付正確之資料後，始被釋回？而工
    廠變更登記，又何須在告訴人避居國外時始為之？扣案物品中，並有已蓋妥漢邦
    公司及乙○○印鑑章之空白紙二十三張，如係乙○○自由意思決定，何至若此？
    此外尚有同意書、切結書、申請書、公司執照、營利事業登記證、所有權狀、已
    蓋妥漢邦公司及乙○○印鑑章之空白紙二十三張、工廠登記證、台北縣政府函件
    、應收帳款統計表、明細表、支票等物在卷足憑，因認被告所辯不足採信，而詎
    犯嫌已堪認定，然查告訴人乙○○於調查局臺北市調查處訊問時雖指訴：辛○○
    以砂石仲介身分向漢邦公司（經營預拌廠）推銷砂石時才與我認識，其在推銷過
    程中與漢邦公司副總經理尤嘉瑞熟識，日後該二人並共議由辛○○以王小春名義
    向尤嘉瑞取得權利轉讓書，由劉出面向漢邦索取股金，我不堪其擾，遂核算其應
    得股金二千五百萬元，開立支票付予辛○○，劉兌現取走五百萬元，餘二千萬元
    則因跳票未能領取。....我係於八十二年四月二日在公司位於敦化南路二段九十
    九號摩天大樓十九樓之辦公室內，與辛○○、黃鍵（健）榮、許天德、龍永年（
    外號小龍）、鈕大剛等談判破裂後，由劉率許、龍、鈕等將我強押出公司，當晚
    夜宿復興南路某賭場（地址不詳），次晨將我押往（台北市○○○○路五段一四
    三號十二樓，由辛○○、黃鍵（健）榮（另行前來會合）及該等手下對我施暴，
    逼我交出公司圖章、印鑑及應收帳款明細，我迫於無奈，只得通知公司將圖章、
    印鑑、應收帳款明細等交出。直至四月六日我才利用外出用餐時機，脫離該等掌
    握，前後被限制自由達五天之久。我從公司被辛○○押走時，公司之員工林妙冠
    、潘桂蓮、戊○○等多人皆在現場可出面作證。公司圖章、印鑑係由林妙冠交給
    戊○○，再由戊○○交給辛○○派來公司之人員取回。應收帳款明細則由公司潘
    桂蓮小姐親赴前述民生東路一四三號十二樓交給辛○○，事後據我所知我哥甲○○亦曾被辛○○等挾持以協助該等出面向客戶收款。....我與己○○係舊識，黃
    本身經營鍵蒼公司，曾負責供應漢邦砂石，同時並係漢邦公司之小股東。八十一
    年間，我將漢邦標得之榮工處之兩項工程合約交給黃來承做，唯所有工程款仍須
    先進漢邦帳內才能轉交給黃，所以平常時彼此即經常有互相週轉調現等情，未料
    當天可汗集團財務吃緊時，黃竟拒絕漢邦延遲付款之要求，造成退票。四月二日
    辛○○押走我時己○○亦在場，四月三日辛○○等在民生東路對我施暴逼問時，
    己○○又在場且亦對我施暴，我於四月六日脫困後旋避居香港。期間己○○即以
    股東及債權人身分強佔漢邦公司新店廠，將整個漢邦公司之經營權納入。據瞭解
    ，己○○除任意處分公司財產，收取營收外，並在尚未變更公司登記情形下向台
    北縣政府辦妥工廠變更登記，將該廠變更至己○○名下。有關己○○強佔漢邦公
    司及工廠之經過，因我並不在現場，所知有限，要問我哥甲○○及丙○○（漢邦
    公司會計部副理）、魏秋玲（漢邦公司財務部副理）會更清楚。另我欠己○○之
    債務僅二千四百餘萬元；而漢邦公司、工廠總資產約二億元，每月營收正常亦有
    千萬元左右（見偵查卷（一），第六頁至第十頁）。於偵審中先後指稱：有將漢
    邦公司印鑑章、收款章及應收帳款明細表交辛○○，是辛○○派人向我們鉅岱營
    造公司的副總戊○○公司的，明細是當天上午我先交給他的，前一天晚上我有交
    給他一次，他認為金額太少，二次加起來金額共一億九千八百萬元。是因為當天
    由上午開始押我，是從辛○○去復興南路的一個賭場押我，押到他民生東路口的
    辦公室，他說他是替王曉春處理債務，王曉春是因為我的股東尤嘉瑞、李淑珍欠
    他錢，我出面替他處理，同意付他二千五百萬元的債務，我已替他們還了五百萬
    元債務，當時己○○與許天德一起來，辛○○及龍永年（綽號小龍）的人都有打
    我，強迫我交出明細表，交給他們去收款。我沒有驗傷，現在傷都好了。我是因
    被他們打、押、害怕才交給他們明細表，並交代戊○○交給他們印鑑章及收款章
    。（同上偵審卷一三三頁反面至一三四頁），嗣又陳稱：當天十一點以後，我被
    辛○○派了三個人挾持，我上他們的車子走，他們三人之前在辦公室有打我，有
    我的秘書黃瑜看到，他們打我胸部好幾拳，有瘀血，但事後我沒有驗傷，他們在
    辦公室裡有亮出槍，離開時是三個人圍在我旁邊，上車時他們有二個人，一前一
    後抓著我的手，推我上車，去安和路的時候我就被挾持了，當時我不知跟戊○○
    說什麼，之前我被押在民生東路，不得已打電話叫戊○○把收款明細等交給他們
  。印章都在辛○○那裡，我也沒有叫他配合用印，我是有欠己○○一千多萬元，
    我豈能把作得好好的工廠拱手讓人。（同上卷第一五七頁反面至第一五八頁）於
    原審陳稱：四月二日晚上去東帝士大樓十九樓辦公室陸續來了十個人以上，辛○○帶四、五人以上，己○○帶七、八人。大概八、九點離開，詳細時間不清楚，
    劉純生（指辛○○）及大剛、小龍的  我上車載我到有人打麻將處，把我留在那
    也不讓我打電話，我第二天要處理一些事情，己○○（他）很（還）在樓上，但
    有其之人在，當時被他們不禮貌，後頭昏昏的，詳細情形不很清楚。漢邦公司印
    章在公司我打電話告知潘大姐及高先生。交付印章為漢邦的印章，工廠登記鍵蒼
    公司名下，我一點毫不知情，工廠值一億多元我怎可能輕易過戶別人，因印章拿
    去是為了收款之用，交出去是漢邦印鑑章，另辦過戶之章是去再拿的（原審卷(二)
    第一二三頁至第一二四頁）於本院前審調查時則陳稱：四月二日下午我在公司，
    他（指辛○○）來公司找我，他手下去了二、三批（龍鈕），劉是松聯幫老大，
    跟他一起的是何幫派我不知，己○○那邊有許天德，後來我從公司被帶走，坐一
    部他的凱迪拉克車，鈕也在車上，帶到賭場，不是帶我們到咖啡館，第一天下午
    沒到咖啡館，他下午四、五、六點左右直接到我公司，我有看到己○○，半夜是
    辛○○、鈕、龍帶走我，那時己○○在場，但只押走我，黃、劉那時爭執誰要把
    我帶走，劉火力較強大，把我帶走。己○○是向我借牌，我沒算他借牌費，他答
    應貸款給我收，算我向他借貸款，我開票給他調這錢，那時我手頭緊，希望票能
    延一下，但他把票軋進去，藉故找許天德、一些兄弟來找我，己○○叫我還他錢
    ，但不給我有機會，四月二日黃、劉二人都在，二路人馬，後來是劉帶走我，黃
    他們如何我不知，半夜我被劉帶到復興南路一帶的賭場，有二個麻將在打，還有
    兄弟把我關在賭客休息的小房間，叫他手下「小凱」監視我，限制我行動，劉離
    開在那小房間他們如何訓我我很難啟齒，我不想談，在那裡待一晚，隔天九、十
    點帶我到劉公司去，叫我把公司應收帳款給他，他弄走的錢，他說要替劉先生索
    債，在他公司時，劉先生有看到他們打我，他不忍看就離開，劉到了沒多久就連
    絡黃過來，四月二日我沒到我名字去吃飯，他們有帶槍械，包括我到洗手間都有
    人跟著，我想逗留辦公室，他們不讓我留，那時公司有人報警，他們  心帶我離
    開公司，劉、龍、鈕是我肯定的，另一人我不記得名字，一人接電梯，另一人拿
    不詳東西拊著我背，他叫我不要講話，第二天是龍、小凱、還有另外手帶我到他
    公司，也是坐他車子，第二天己○○有去，是黃、劉一向我要債，他們要債是藉
    口，根本不讓我說話，要清算我公司，黃所拿到東西都是在他公司一向我拿的．
    ．．我在劉辦公室待到當天晚上，早上去，晚上帶離，坐車鈕在我旁邊，他坐前
    面，走高速公路，到泰雅渡假中心，己○○白天有去要債，我不知後來他去哪裡
    ，黃沒有與劉一起帶我走，後來沒再回他公司，我打電給潘棧達是同一天的事，
    黃跟我拿東西不是那天拿的，那天情況是他拿桌上拆信刀放在我脖子邊要脅我，
    他旁邊的人對我拳打踢，黃手下也有打我，我在角落被打得很慘，他逼我要公
    司應收帳款明細、公司大小章、收款章，第一次請人送過來他不滿意，對我施暴
    ，後來我們小姐來，我要跟小姐走，劉不讓我跟小姐走，己○○在旁邊看，那時
    他已經到了。在泰雅，劉接到電話說有人報警，他就急著回台北，叫我寫資料，
    包括哪裡可以收錢，到泰雅是當晚到的，很晚了住了一晚，上午回來，到他另外
    一個證券公司（在安和路），那時槍更多了，到他辦公室，很多人圍著我，我記
    得他找了二個手下看著我，劉與人約了在統一飯店，離開吃牛棑，那二個手下帶
    我要去找他們，那個ＳＡＡＢ的車他們不太會開，我幫他們開，開到那裡他二個
    手下弄去樓上，看我車門一開，那時路上人眾多，我拔腿就跑，我脫困後當天四
    月六日就搭飛機走，時間可能前後移一、二天我說不清（見上訴卷第八三頁反面
    至八六至反面），又陳稱：如果他（指己○○）沒脅迫，那許天德去作什麼？許
    天德是幫他出面的，他帶槍帶人，辛○○也在場，也帶槍帶人，己○○有帶人來
    押我，而因只有拿槍的人，己○○從頭到尾都與辛○○在密切聯繫，有監控，己○○有無走去我不記得，況重要時間他都有出現，他拿走的東西我再用狀子說明
    （同上卷第一○八頁及反面）。於上更(一)調查中指稱：當天晚上（指四月二日）
    黃仁榮都在，他們帶我到復興南路的賭場時，己○○沒有去，隔天早上我沒有看
    見己○○，所以他可能曾經離開，至於他於何時離開，因為當天人很多，我沒有
    注意到，他是在第二天將近中午時趕到民生東路五段，詳細時間因為事隔太久，
    我不是記得很清楚。工廠登記證是偽造的，交付印章部分包括新店廠的印章（本
    院更一卷(一)第一六四六及第一六五頁），被挾持至四月四日我自己跑掉了，但四
    月六日我的家人還是被控制（同上卷第八五頁）由上多項指訴可知告訴人之指述
    均為辛○○及其手下等人共同為妨害自由之犯行，被告己○○究竟如何與辛○○
    等人共同基於犯意聯絡而參與以非法方法剝奪告訴人乙○○之自由，告訴人並未
    明確指訴，均僅以被告己○○在場即臆測其有共同參與妨害自由犯行，其指訴是
    否屬實，已非無疑，且告訴人已明確指稱己○○並未在四月二日晚上其被押走時
    參與押人，又第二天將近中午始至民生東路告訴人被拘禁之處，亦未繼續參與押
    人至四月四日其脫逃時，自難以被告己○○與其他債權人均曾至東帝士大樓及民
    生東路現場在場討債，即遽指其與押人之辛○○等人共犯妨害自由之犯行。又公
    訴人所舉之證人即漢邦公司會計部副理丙○○雖在市調處證稱：我知悉乙○○被
    挾持事。我記得係在八十二年三月三十一日起，天可汗集團（含天可汗建設、漢
    邦、鉅岱營造、鍊成金鋼鐵等公司）開始發生跳票情事，次日起即有銀行人員、
    己○○、其他小包等多人聚集於公司要求要見乙○○，後來即傳出乙○○遭挾持
    之事，我當時雖不在現場，但在于董被挾持之次日，我即接獲乙○○打來之電話
    ，要求我將漢邦公司印鑑章、收款章、應收帳款明細、客戶通訊錄等交過去，否
    則渠會有生命危險，當時我自電話中聽見乙○○身旁有很多人，其中並有辛○○
    、己○○二人（我因過去與辛○○、己○○有業務接觸，故能辨識二人聲音）指
    示乙○○索取何種物品之聲音，由於當時負責保管漢邦公司印鑑之魏秋玲並不在
    公司，且我認為將公司印鑑交出無異將公司拱手讓人，所以遲遲未作處理，結果
    隔了數鐘頭，于董復打電話來，表示我們若不應其要求將前述印鑑資料交出，該
    等人會對他不利，由於這時于董口氣甚驚恐，我等認事態嚴重，所以才不得不依
    于董要求將前述漢邦公司印鑑章、收款章、應收帳款明細、客戶通訊錄等交出，
    唯後續作業係由林妙冠、潘桂蓮等負責聯繫處理，所以有關如何交付等細節要問
    林、潘二人比較清楚。....當時天可汗集團旗下企業發生跳票，主因係現金週轉
    不靈所致。而以漢邦公司之營運較為正常，應收帳款將近一億元左右。辛○○、
    己○○應係知悉漢邦公司尚有厚利可圖，所以才挾持乙○○，強索前述印鑑等資
    料，以便日後代漢邦公司向客戶收款。尤其己○○，他原係漢邦公司一廠（新店
    廠）砂石供應商，後來向漢邦公司借牌承包榮工處工程由於向公家單位請款，除
    一般收款章外尚須公司印鑑，所以印鑑章應係己○○指定要的。....漢邦公司一
    廠（新店廠）目前係由己○○在未經股東會議及債權人會議議決通過情形下，私
    下強占，並以偽造文書手法將工廠名字更改為鍵蒼公司，負責人亦由乙○○變更
    為己○○本人。由於己○○原本負責供應漢邦一廠砂石，且係漢邦公司小股東，
    所以在漢邦一廠內亦留有辦公室。據我所知，本公司出事後，己○○即就地率手
    下強行接管漢邦一廠。」（見偵查卷(一)，第二十二至二十五頁）。於檢察官偵查
    中，復結稱：辛○○在四月初第一個禮拜六下午五、六點派一個人來拿走公司印
    鑑章、收款章、合約章一共六顆，發票、應收帳款明細金額大約有二、三億元。
    是早上乙○○在民生東路打電話要求送過去，一直協調到晚上資料備齊了由戊○○連絡，乙○○是被押走的（見偵查卷(一)，第一四九頁）。另證人即天可汗集團
    天可汗公司會計潘桂蓮於市調處證稱：（你於八十二年四月間，擔任天可汗公司
    會計時，是否知悉天可汗公司負責人乙○○遭黑道挾持事？有無在現場目賭？）
    我記得在八十二年四月初之某星期五（詳細日期我記不清楚），當天因公司已發
    生跳票事件，所以傍晚時即有鍵蒼公司負責人己○○帶了一票兄弟至東帝士摩天
    大樓十九樓本公司之大廳等侯，要找負責人乙○○，當時于董並不在辦公室。
    己○○等遲遲不願離去，過了晚上六、七點，我即下班離去，公司只有于董之秘
    書黃瑜小姐、戊○○總工程師等人留守，所以于董被帶走時，我並不在現場，係
    第二天週末上班後，我才聽說前晚後來又來了很多人把返回公司之乙○○帶走。
    同時在週末上班後，我等即接獲于董來電，以很急口氣要公司準備漢邦公司應收
    帳款明細等資料送過去，經漢邦公司魏秋玲等將該份資料備妥，隨即由我依于董
    指示將該資料送往民生東路圓環附近之德州炸雞店，並另有人將我帶往隔鄰大樓
    之樓上某擺設簡單之辦公室內，讓我把該等資料親交予乙○○。惟當時于董身邊
    有七、八名男子看管，至此我始確信乙○○于董係遭歹人挾持。....（漢邦公司
    之印鑑章、空白發票等是否亦由辛○○等人取走？）我記得就在我將漢邦公司應
    收帳款明細資料送過去給乙○○後返回公司沒多久，于董陸續又打來多通電話，
    一方面求證所送去資料內容之真偽，一方面催促公司將漢邦公司之印鑑章、發票
    章、空白發票等一併交出，當時漢邦公司會計副理丙○○小姐堅持不能將這些印
    鑑交出，否則公司即落他人手中。惟當天晚上，即有名「仲明」者直接到公司來
    ，將前述之印鑑、發票章、空白發票等取走，同時亦將漢邦公司當日所收得之支
    票帳款約新台幣（下同）二百至三百萬元一併取走（見偵查卷(一)，第十九至二十
    一頁）。於檢察官偵查中亦結稱：（你在調查局及本署中所供乙○○到底有無被
    人押走？）我看到時他已不在辦公廳，時間是八十二年四月二日或三日一個禮拜
    五的下午，當時公司上班已不正常了。當時是黃建榮帶了約有十個人來，我沒有
    看到辛○○（證人原先不認識辛○○），第二天我來公司上班時才知道于董不在
    ，然後八、九點時他打電話叫我送應收帳款明細表及印章去，叫我到民生東路圓
    環那邊叫我再打電話，然後他們有一個年青人來帶我上去。我上去後那個屋子像
    是空曠沒有人住過，裡面有很多人，像是混混的樣子，于董自己在一間小房間裡
    面，他們把我帶進乙○○那個房間，我看到他精神不好，像沒有睡的樣子，當時
    他很急說我帶的不是應收帳款明細，說我帶錯了資料。....（以後情形如何？）
    他說東西不對後，說你這樣我要怎辦。我說我再回去拿，他當時要跟我走，結果
    他們也不讓他跟我一起走，我走了後就回公司找資料，結果沒有找到。到中午十
    二點時他又打電話催問我有沒有找到東西。....（尚有何意見？）禮拜六中午以
    後沒有找到東西，于董他那邊還一直打電話來催，後來下午時我把應收未收帳款
    明細、發票章、公司大小章、收款專用章、應收票據等，在晚上七、八點左右一
    起交給戊○○。辛○○他們那邊派一個人來我們公司，由戊○○交給那個人，我
    到禮拜天才看到他回來（見偵查卷(一)、第一九九至二０一頁）。證人即天可汗集
    團會計林妙冠於偵查中結證供陳：....第二天禮拜六，我們也照常上班，就一直
    接到電話說要找資料及找印章、找應收帳款及發票的章。戊○○是下午去仁愛路
    開董事會，四、五點才回來，這些要東西的電話是由乙○○跟我們通電話的。我
    們準備好這些東西，不知如何交給對方，我們的人一直商量，這些印章等不能隨
    便交給別人，後來戊○○回來，我們與他商量後才由他交（見偵查卷(一)，第二０
    二頁）。....禮拜五己○○就帶了十幾個人來公司，禮拜五晚上鉅岱管理部周明
    哲說老闆被很多圍在會議室裡，老闆叫他們先離開，大約是十點多。禮拜六交給
    他們的除了章、發票、應收帳款明細、還有幾百萬元的支票，支票有影印下來交
    給戊○○（見偵查卷(一)，第一四九頁）。又，證人即漢邦公司副總經理甲○○在
    市調處供證：八十二年四月間我尚擔任漢邦公司副總經理，平常多半在新店一廠
    及松壽路之二廠上班，而乙○○則在敦化南路東帝士摩天大樓上班。我記得在案
    發之前一天，有砂石商庚○○提醒我要注意點。次日中午我即接獲乙○○電話，
    要我將漢邦公司之印鑑章、應收帳款等交出，否則會有生命危險，由於公司印鑑
    章係財務副理魏秋玲保管，應收帳款明細資料則存入電腦我手邊亦無資料，所以
    我並未將該二項資料交出，亦未見到乙○○，後來據我所知，係辛○○等派名叫
    「仲明」之手下去東帝士摩天大樓向魏秋玲、戊○○、潘桂蓮索得前述印鑑、應
    收帳款明細及當日收得票據等。數日後，辛○○手下「小龍」（名龍永年）者打
    電話來表示乙○○一切平安，並約在民權大橋旁見面，我旋帶我父親前去，果然
    見乙○○與小龍及仲明二人在一起（見偵查卷(一)，第十四頁以下）。惟證人丙○○、潘桂蓮、林妙冠、甲○○等人之證言，亦均陳稱彼等俱未目睹事發當晚乙○○係如何離去者，惟其證人丙○○、林妙冠、甲○○等人於偵查中均陳稱伊等都
    不知道乙○○被押走之情形（偵查卷(一)第一四九至反面，甲○○於本院調查中亦
    為相同陳述本院更(一)卷(一)第二至三頁），縱各該證人雖曾在第二天接獲乙○○急
    促電告要求交出公司應收帳款明細及印鑑章等物之供述，亦難據該等證人之證詞
    即  定被告己○○有參與押人妨害自由之犯行。另證人即漢邦公司債權人砂石商
    庚○○於市調處證稱：「我記得在八十二年三月三十一日漢邦公司發生跳票事件
    後，我即趕往乙○○於台北市○○○路東帝士摩天大樓十九樓之辦公室找乙○○
    ，當場即看到辛○○、鍵蒼公司老板己○○等多人已在和乙○○談，我並未久留
    先離去，所以並不知道後來乙○○被強制離去之經過詳情。唯次日我再去乙○○
    辦公室時，發現人去樓空，係隨後亦至公司之某地下錢莊人員張大彬向我表示，
    他知道乙○○在何處，我才和陪同我同去之總經理黃清鑫隨張大彬至民生東路某
    大樓頂樓（詳細地址我說不清楚）。進去發現乙○○被辛○○、己○○、許天德
    、龍永年、鈕大剛、綽號牛奶者及其他松聯幫份子多人所控制。後來辛○○等為
    逼乙○○交出漢邦公司印鑑、帳冊等，更進而與己○○、許天德、鈕大剛、龍永
    年等圍毆乙○○，使乙○○不得不打電話回其公司要求公司職員將漢邦公司印鑑
    、帳冊等送過來，我當時見辛○○等以暴力手段對付乙○○，甚感恐懼，所以不
    敢久留籍口與黃清鑫先行離去，所以不知道後來乙○○之遭遇如何，亦無機會向
    乙○○索回一億八千餘萬元債務。」「據我所知，辛○○係為了替乙○○代收帳
    款才會要漢邦公司之印鑑章及帳冊等，後來辛○○亦確實收回漢邦公司帳款數千
    萬元。另己○○還將漢邦公司一廠（新店廠）強占。且將漢邦二廠（松壽路廠）
    機具設備亦強搬至一廠供其使用，並利用強索來之漢邦公司印鑑章等將漢邦公司
    新店廠過戶至其鍵蒼公司渠個人名下（見偵查卷(一)，第二十六至二十八頁）。查
    證人庚○○雖係告訴人乙○○策動而前往調查局製作筆錄，有法務部調查局台北
    市調查處八十五年八月八日（八五）肅字第五六二一五號函可稽。（原審卷(一)第
    一六五頁至一六六頁），足見證人庚○○於調查局市調處所為陳述應係為配合告
    訴人乙○○所為告訴而附合其詞之陳述，而證人庚○○亦證稱當晚（指四月二日
    ）並未久留即先離去！自亦不知乙○○當晚被押走之情形？次日，己○○係近中
    午方抵民生東路大樓亦為告訴人乙○○所陳明，且乙○○上午即電話聯絡證人潘
    桂蓮、甲○○等人交付印鑑、應收帳款明細表，已如上述，則其陳稱黃健參與控
    制及圍毆乙○○，使乙○○不得不打電話回其公司要求公司職員交出公司印鑑、
    帳冊等之證詞自與事實不符，況庚○○於原審時即指稱：當時很多人在場，但大
    多不認識，在場我只認識辛○○（見原審卷(一)第一二九頁）證人庚○○既不認識
    己○○，又何能於市調處指證被告己○○有圍毆告訴人乙○○之事？故證人庚○○，嗣後於偵查中改供稱：當時現場有很多債權人在，有人推他，要他把公司印
    鑑、帳冊交出來（偵查卷(一)第一七九頁反面）及於原審所供伊當天十時到並未看
    到己○○等之供述，應較符合事實，而堪採信，是亦不能依庚○○於市調處不實
    之供述而認被告己○○有共同參與妨害自由犯行。證人即天可汗集團鉅岱公司副
    總經理戊○○在偵查中，即證稱：因為五日在東帝士十九樓開會時，有很多債權
    人向乙○○討債，現場並沒有人發生強暴脅迫，我是晚上十一點多等他們全走了
    我才鎖門離開。隔了十幾天，乙○○打電話叫我到安和路去，當時辛○○也在場
    ，因為我有耳聞到他這十幾天有受到傷害，我特別注意他臉上沒有傷痕，我問他
    有沒有怎樣，他也表示沒有怎樣，因為這幾天中間，公司有一位潘小姐打電話給
    我，說他可能在一個電話處裡被挾持，他家人也去市刑大報案，去找也沒有找到
    。五日離開當天，乙○○也是跟他們一起離開，態度有說有笑，應該不可能被挾
    持，以後發生什麼事，我就不曉得等語（見偵查卷(一)，第一四二頁）。嗣又證稱
    ：辛○○當天有去場，乙○○去他辦公室裡，有沒有被打我不知道，後來到會議
    室，包括其他人至少有十人以上，當時他沒有被打，我也沒有看到槍，我要走時
    ，他還沒有上車，他拉著我的手，說要把公司事情處理好，當時他旁邊很多人，
    我不知道他有沒有被挾持。乙○○是有打電話叫我配合用印，至於用什麼印，我
    不知道（同上偵卷第一五八頁反面），其後原審就此部分函請市調處傳訊該戊○○究明，戊○○雖於八十五年八月二日證稱：我記得在八十二年四月初某日（詳
    細日期我記不得），天可汗集團因跳票財務週轉出問題，當天確有己○○等多名
    債權人前來，當時天可汗集團於台北市○○○路二段九九號東帝士摩天大樓十九
    樓辦公室找乙○○談判解決債務事宜。我因當時係擔任鉅岱公司及東帝士公司總
    工程師職務，所以在下班後員工紛紛走避時仍留守在辦公室，另外乙○○之貼身
    秘書黃瑜亦在現場。惟當時場面十分混亂，未下班前己○○等係在乙○○之辦公
    室內談判，下班後該等則轉移至大會議室談判，我則一直待在自己辦公室內等候
    談判結果，其間僅聽得傳出爭執聲，但並不知談判過程及內容。直至當晚十時以
    後，我才見己○○等與乙○○一起搭電梯下樓。我係事後才知己○○等債權人中
    有辛○○這個人，但當時我並不認識辛○○。」「我記得當時己○○、乙○○等
    係自會議室出來後即直接共搭電梯下樓，並未到我辦公室交代任何事項，而當時
    黃瑜印象中亦已先行離去。我是看到乙○○下樓，才搭另一部電梯追下樓，於門
    口乙○○有過來簡單向我表示抱歉之意後即搭己○○等車（按：應係辛○○之車
    之誤）離去並未表示將去何處....乙○○在跟己○○、辛○○走後沒隔一兩天即
    曾打電話到公司向我表示，要拿漢邦公司應收款去償債，請我去向負責漢邦公司
    財管的魏秋玲等說明要她們務必將漢邦公司真正帳目交出，否則會害他無法善後
    ，同時並吩咐我配合辛○○的人收款。我才依乙○○指示，請潘桂蓮取得漢邦公
    司帳冊資料後送去給辛○○。另辛○○之手下如韓某、小龍等來向我索取漢邦公
    司大小章作收款用時，我亦遵示全力配合....乙○○來電時口氣都很急，我只注
    意他所交辦事項內容，並未刻意詢問其其行蹤。印象中乙○○亦未表示遭挾持，
    我記得是在唐（潘）桂蓮送帳冊給辛○○等人回來後，表示乙○○似乎遭人挾持
    ，我才警覺事態嚴重出面報警處理云云」（同原審卷(一)第一六七頁至第一六九頁
    ）云云，並未言及乙○○下樓時態度有說有笑等情。惟亦指陳被告己○○有任何
    非法方法剝奪乙○○自由之犯行。況依在況場參與債權人會議之證人丁○○於原
    審（原審卷(一)第一三一頁反面）及本院前審調查中（本院前卷第一六三頁反面）
    及本院調查中（本院更(一)卷(二)第三二頁至第三三頁），均證稱未見被告己○○有
    施用暴力之行為，而證人陳德仁於原審亦證稱：伊與己○○到民生東路已十一點
    多，到時已有很多人債權人，好像已講完了等情（原審卷(二)第九七頁及反面），
    尤難證明被告己○○有何妨害自由犯行。再告訴人乙○○雖曾指述被告己○○有
    施暴於伊，其在檢察官偵查中亦曾陳稱係辛○○、龍于年之人打伊而未提及被告
    己○○有為之（見前述乙○○之陳述），且除前述告訴人之指訴外，證人丙○○
    並不在現場，未曾目睹已如上述，證人庚○○於市調查之指述與事實不符，亦詳
    如上述，不足採信，而證人丁○○、陳德仁亦未見被告己○○有何施暴犯行，已
    如上述，而被告己○○復矢口否認伊有施暴行為或參與辛○○等人共同限制乙○○之自由之犯行，而辛○○於偵查中亦矢口否認熟識己○○（偵查卷(一)第六三頁
    反面）足見兩人事前並無為犯意之聯絡之可能，再所有之漢邦公司新店廠過戶所
    需之書面資料及印章亦均係於妨害自由犯行之後所取得，此可由證人甲○○於偵
    查中證稱：己○○有與我談過這件事，但我只是漢邦公司副總經理，我無權決定
    此事，當時己○○透過許天德向我要發票、印鑑、公司證照、工廠證照，但這些
    東西都被辛○○拿去。（見偵查卷(一)第一三四頁反面）另詳後述，只見其亦無原
    判決所稱為第二日前往民生東路時為圖遂其工廠變更登記之目的，在辛○○為妨
    害自由之犯行中為取得上開工廠登記證過戶資料及印章而加入妨害自由犯行，否
    則無法事後仍向甲○○等人索取上開資料。此外並無其他任何證據足以證明被告
    己○○有任何妨害自由犯滿！再本件被告己○○並未代告訴人乙○○為任何收款
    之行為，而所有收款之印章及應收帳款明細表均係交付辛○○等人，亦據共犯辛○○本人於偵查及本院前審中坦承在卷，核於告訴人乙○○、證人甲○○、戊○○在場之證人黃永訓（見上訴卷第一○七頁反面），丁○○、庚○○等人供述相
    符，收款行為被告己○○既未參與，是被告己○○自無公訴人所指與辛○○共同
    收款七千多萬元之事，本案被告己○○並無共同侵占、妨害自由（即犯刑法第三
    百零二條第一項、第三百零四條第一項）之罪嫌甚明。至被害人乙○○之秘書黃
    瑜於案發後即已皈依佛門，目前行方不明，亦有市調處八十五年八月八日肅字
    第五六二二一三號函附於原法院審判卷(一)可稽。（原審卷(一)第一六五頁至一六六
    頁）本院亦無從再為傳喚查證，至偽造文書部分公訴之意旨已如前述，而原判決
    並認定：被告己○○在辛○○取得漢邦公司之印鑑章後，為圖謀變更該公司新店
    廠之工廠負責人及工廠名稱之登記，基於概括之犯意，利用不知情之不詳姓名成
    年人，先於八十二年四月十二日在不詳地點，偽造漢邦公司因財務困難而於八十
    二年四月份結束營業，同意將該公司原有新店工廠之土地（地號：台北縣新店市
    ○○段石頭厝小段0000－0000號）、房屋（地址：台北縣新店市○○街
二十六號）及設備，自八十二年四月十二日起不定期限借給鍵蒼公司使用之「土
    地、房屋、設備使用同意書」，再於八十二年五月八日以同一方法，偽造漢邦公
    司新店廠預拌混凝土拌合機生產設備經向彰化銀行福和分行設定動產抵押權，為
    向主管機關辦理工廠登記證之名義變更，申請該銀行出具同意書之「申請書」及
    八十二年五月卅一日漢邦公司與鍵蒼公司共同致同一銀行之「切結書」；八十二
    年五月三十一日又以同一方法，偽造漢邦公司委任鍵蒼公司辦理新店工廠之工廠
    登記證及同業公會會員證書變更名義手續之「切結書」；八十二年六月八日復以
    同一手法，偽造漢邦公司同意將新店廠出借給鍵蒼公司使用之「土地房屋借用同
    意書」，並分別盜蓋漢邦公司及負責人乙○○之印鑑章於各該同意書、申請書、
    切結書等文件上。偽造完成後，己○○先後利用不知情之成年人，持上開致銀行
    之「申請書」、「切結書」向彰化銀行福和分行投交據以行使，經該銀行於八十
    二年六月三日出具「同意書」交付己○○執管；於八十二年六月二日持前揭變更
    公會會員名義登記之「切結書」，向臺灣區預拌混凝土工業同業公會據以行使，
    均足以生損害於漢邦公司。己○○見事機成熟，基於同一之概括犯意，乃於八十
    二年八月間，利用不知情之坊間辦理工商登記業務之不詳姓名成年人，在不詳地
    點偽造漢邦公司將新店廠「工廠名稱」及「工廠負責人姓名」變更為「鍵蒼公司
    」及「己○○」，暨「工廠資本額」、「主要原料、產品」、「機器設備」等事
    項變更之「工廠變更登記申請書」，即私文書，盜蓋漢邦公司及負責人乙○○上
    開印鑑章於其上。偽造完成後，檢附前已偽造之八十二年六月八日土地房屋借用
    同意書、八十二年六月三日彰化銀行福和分行出具之同意書及其他證件等資料，
    於八十二年八月二十一日持以行使向台北縣政府申請為工廠變更登記，足以以生
    損害於漢邦公司。嗣經該管縣政府建設局承辦之公務員，將此不實之事項登載於
    其職務上所掌之公文書即收件簿等文件上，而於八十二年九月七日發給鍵蒼公司
    工廠登記證，足以生損害於政府機關對於工廠登記管理之真正及漢邦公司。其後
    經調查局人員於八十三年八月二十九日查扣得上開偽造之同意書等文件。因認被
    告己○○另犯刑法第二百十六條、第二百十條、第二百十四條之行使偽造私文書
    及明知為不實之事項使公務員登載於所掌公文書罪云云。惟查被告己○○確有於
    八十二年八月間，央請坊間辦理工商登記之某不詳姓名人士，在不詳地點，填寫
    將廠址設於「台北縣新店市○○街廿六號」之漢邦公司（新店）工廠及負責人姓
    名變更登記為「鍵蒼公司」及「己○○」之「工廠變更登記申請書」，及製作漢
    邦公司於八十二年六月八日出具予鍵蒼公司之「土地房屋借用同意書」，於八十
    二年八月廿一日持以向台北縣政府申請工廠變更登記，經該縣政府於八十二年九
    月六日八二北府建一字第三０二五七八號函復應予照准，並於八十二年九月七日
    發給工廠登記證等情，固為被告己○○坦承在卷，並有經濟部工廠登記證（台北
    縣政府代發）及台北縣政府八十五年四月二日八五北府建一字第一０二六五號函
    檢送漢邦公司上開工廠變更登記為鍵蒼公司之變更登記資料附於市調處案卷及審
    判卷(一)可稽。而告訴人乙○○亦始終否認伊有同意將上開新店廠工廠登記廠變更
    登記與鍵蒼公司，然查（係乙○○所經營天可汗關係企業鉅岱營造公司之總經理
    ）證人戊○○於八十三年十一月二日在檢察官訊問時，即證稱：「（新店廠變更
    登（記）事情你知道否？）大約在八十二年六、七月間，己○○派人到東帝士十
    九樓我這裡用印，蓋在申請書之上....（為何要變更登記給己○○？）也是乙○○打電話來交代的，他要我配合己○○用印，....（問：為什麼你所述均與乙○○、甲○○不同？）證照我聽乙○○的姊夫也是漢邦的監察人蕭錫建說是甲○○
    交給己○○的，己○○來我這裡用印，究竟是否工廠變更登記申請文件，我沒仔
    細看，而且是甲○○把證照交給己○○以後，乙○○才打電話叫我配合用印云云
    （見偵查卷(一)第一四一頁正反面）。「乙○○是有打電話叫我配合用印，至於用
    什麼印我不知道（同上偵卷第一五八頁反面及第一五九頁）；於原法院審理中亦
    證稱：（新店二廠為何變更為鍵蒼公司名下？）我不清楚，變更工廠事項我未參
    與....（登記申請書如何蓋用印章？）是己○○拿來用印的....（問：你用印之
    前所有應填資料皆已填寫？）我不清楚有無合約、有無變更登記事項，（問：用
    印之前所有文件你有詳閱內容）我並不了解過程，故未詳閱內容....（問總共蓋
    了幾次印章？）蓋四、五次章。．．．漢邦公司印鑑章交給辛○○去收款後，便
    交回由我保管，須用時再來取等語（問：辛○○是否每次收點款皆將印鑑章交還
    給你？）收款並非一天完成，故每次皆需一星期才交還給我。（問：既有交還給
    你，係以目前不知印章下落？）因印章不只漢邦之章，故到我掌管之時，印章已
    被轉走了。（問：市調處何以在己○○住處破獲一些只有蓋印章之空白紙上？）
    為了日後一些手續要辦有蓋印章在空白紙上等語（見原審(一)一二四頁至一二五頁
    ）八十五年四月二日訊問筆錄）。在本院前審調查中，戊○○亦結證稱：伊係天
    可汗關係企業鉅岱營造之總經理，漢邦印鑑本來不只我保管，在公司出了狀況後
    ，放在我這邊，應至四月二日之後，因四月二日後于離開，一部分員工離開，怕
    印章散失，由我保管，印章原來由財務單位于太太保管，後來印章是由財務的小
    姐交給我的，至於印章交給我有無董事長授權，是乙○○打電話給我，魏素珍我
    認識，她在叫我提出偽文告訴，收工程款是乙○○授權，工廠本身應是有財產，
    但財產不應是在登記證底下，工廠登記證由己○○過戶，他拿走多少財產我不清
    楚，我只蓋過印章，印的章在我手上，漢邦業務較亂，于先生離開前後有某個程
    度的授意，我衡度當時狀況。工廠在設備、機具、庫存，況價值我不清楚，因有
    銀貸租賃殘值多少我不知道，取得這工廠會經營取得者可創造，不會經營者是負
    擔。過戶用印的，己○○沒有脅迫我，我是配合他，在用印時間我無法連絡到老
    板，出事前，黃先生到公司過，于先生有跟我說要記合他，那時我沒感覺到于有
    受黃的脅迫。他們是多少年的朋友，生意上合夥。之前，于有交代，我就漢邦預
    拌做善後的事要配合己○○，之後于就不在了，後來我判斷，漢邦董事或監察人
    蕭錫建，在用印過程我與蕭有討論過，告訴人乙○○於前述供詞中亦不否認有打
    電話交待公司職員將漢邦公司印鑑章、收款章、發票章及應收帳款明細表交付與
    戊○○處理（包括新店廠印章，見上更(一)卷一六五頁）足見證人戊○○此部分供
    述屬實，戊○○於此已屬於漢邦公司，負責人乙○○不在時，公司之處理事務，
    代理人無疑。而證人甲○○於偵審中亦證稱：己○○有與我談過這件事，但我只
    是漢邦公司副總經理，我無權決定此事，當時己○○透過許天德向我要發票、印
    鑑、公司證照、工廠證照，但這些東西都被辛○○拿去。（見偵查卷(一)第一三四
    頁反面）而工廠登記證在過戶前曾經新店廠副廠長曾振宗（原係曾正宗）送主管
    機關查驗後再輾轉交付被告己○○手中，亦據甲○○同日證述在卷（同上卷頁）
    ，且經其在本院調查中所承認（本院上更(一)卷(一)第二五五頁至二五六頁），證人
    周建華亦證稱被告己○○有找伊要印章（偵查卷(一)第一九○至反面至一九一頁）
    ，只見被告己○○為新店廠工廠登記證之變更名義，確曾在前開乙○○被押後，
    找尋天可汗集團之相關人負接洽，並取得告訴人為避債出走後公司表從事務之代
    理人戊○○之同意，在各該文件蓋章用印，並辦理變更名義登記，被告己○○自
    無偽造文書之犯意及犯行等言。至戊○○所為是否超過乙○○之授權及先否有無
    權代理之情形，則應屬乙○○與戊○○二人間之授權問題，參以辦理工廠變更登
    記所須文件，甚多程序無訛，而本案辦理變更時所須證件齊全，印鑑相符，苟非
    戊○○等人配合用印並由相關人負擔供工廠登記證，被告己○○一人亦無從辦理
    變更，參以被告辛○○於本院前審與乙○○對貨時亦供稱：己○○與乙○○有合
    作關係，他還指示工廠交付己○○，乙○○脫困後為何不立刻提出告訴，一年多
    後才提。（見上訴卷第一○八頁反面）足見告己○○所供其未偽造漢邦公司及乙○○之印文及偽造不實之變更登記申請書等文件之事屬實甚明。至證人甲○○雖
    否認其有交付工廠登記廠與被告己○○及未同意將上開工廠變更登記與健蒼公司
    己○○以拆債之事。故乙○○事後否認其曾授權與戊○○及不知情辦理變更登記
    云云，應均不影響被告己○○不構成偽造文書犯罪之認定。本案乙○○果未授權
    戊○○為之，自應依民事法律關係解決，尚難據此遽認被告己○○有偽造文書之
    犯意及犯行。至被告己○○持有漢邦公司二十三張空白文件之事，被告己○○辯
    稱：是有一些工程未完成，需用印章，我便先蓋好章備用，證人戊○○亦供稱，
    為了日後一些手續要辦有盈印章在空白紙上等語（均見原審卷(一)第一二七頁及一
    二五頁）參以被告己○○確有借漢邦公司之牌向榮工處供應混凝土，為乙○○所
    供明在案，則被告己○○所稱持有空白文件之用途亦屬合理，是二人所供亦無不
    合理之處，另被告戊○○於偵查及原審審理中表示況不知印章下落云云，亦係因
    公司倒閉後事隔多年保管不週問題，亦無與常情不符。亦不能因此而否認證人戊○○前開所供證詞之真實性。再證人即被害乙○○之姊夫蕭錫建於檢察官偵查中
    亦證稱：（漢邦將新店廠變更登記給己○○事你知道？）知道。甲○○有告訴我
    說乙○○已經沒有辦法作了，他要把工廠變更登記給己○○，因為他與乙○○是
    好朋友，他有欠他錢。他也是漢邦的大股東。」「（乙○○是出於自願還是被迫
    ？）乙○○已經退票，人也在國外，沒有辦法作了，只有把工廠讓給他，至於他
    們雙方為何協議，我就不知道等語（見偵查卷(一)，第一四三頁）該等證詞，蕭錫
    建因另供稱：我是事後聽甲○○說己○○在辦理變更工廠登記，乙○○有沒有同
    意，是否因為沒有辦法做了，才要變更登記給他，我不知道（見偵查卷(一)第一五
    八頁反面）而被認屬傳聞證據並不得作為本案之證據，亦間接足證被告己○○辦
    理新店工廠變更登記在天可汗集團中已非屬秘密之事，告訴人乙○○應無不知之
    理，而甲○○於原審調查中亦曾證稱：乙○○沒有同意，事後我有去問乙○○，
    于稱並未同意己○○變更（見原審卷(一)第一四五頁）由此反只證明告訴人乙○○
    並非不知工廠變更登記之事，而乙○○竟稱其至八十三年六月八日至市調處檢舉
    始知此事亦足見所述非屬事實。本案乙○○    辛○○等人妨害自由中曾透過四
    海幫老大陳永和與屬松聯幫之被告劉辛○○等人協商解決債務，亦據證人徐開合
    錄在本院調查時供證在卷，而告訴人乙○○亦不否認陳永和前來，惟事後否認陳
    永和係代表伊協商之人，惟參以告訴人之哥哥于立國供陳：在辛○○每次去收款
    時，都找我去，（偵查卷(一)第一五九頁）及告訴人乙○○於本院調查時，對本院
    訊以在八十二年四月四日脫逃後去報案（八十三年六月八日）時隔一年二月為何
    遲不報案陳稱：我怎能報案呢，後來我也有去報案，市刑大也有去抓人，他們就
    恐嚇我，要我去把案子撤銷，我父母與我同住，父母、妻子、小孩的安全我要顧
    及，我怕連累家人，當初我的想法是這樣。隔了幾個月，因為尤嘉瑞、李淑貞他
    們沒有分到錢而到調查局檢舉我是經濟犯，就是這樣我才把事情講出來，本來我
    是算了。（更(一)卷(二)第十三頁）我的意思是只要他們不要再對我的家人傷害及對
    我人身的傷害，我就算了等語。（官卷第六六頁），適足證明本案事前經辛○○
    等人出面押人後與告訴人間所委依之人應有所協商，嗣後因另有原因而為告訴，
    然均不只以證明被告己○○有前開犯行。再取得漢邦公司新店廠工廠登記證名義
    之變更，並不當然取得漢邦公司名下之登記財產，此可由被告己○○所附向迪和
    股份有限公司及中瑞租賃股份有限公司分別買回大卡車及預拌混凝土機器設備等
    動產即可知（更(一)卷第五五至六十五頁），且土地房屋亦係借給鍵蒼公司使用，
    有漢邦公司土地房屋借用同意書在卷可查（原審卷(一)第八十頁），足見告訴人乙○○所稱其廠房土地機器設備同為被告己○○侵占價估二億餘元云云，亦與事實
    不符，此部分因公訴人並未起訴，  併此述明。
五、至公訴人所指：「告訴人於公司發生危機時，何以未坐鎮處理，反而要隨被告等
    離去？又被告己○○既已取得漢邦公司之整廠利益，何必另於不知名地點、且非
    正常辦公地點處理債務？並何以告訴人乙○○係在交付正確之資料後，始被釋回
    ？而工廠變更登記，又何須在告訴人避居國外時始為之？扣案物品中，並有已蓋
    妥漢邦公司及乙○○印鑑章之空白紙二十三張，如係乙○○自由意思決定，何至
    若此？此外尚有同意書、切結書、申請書、公司執照、營利事業登記證、所有權
    狀、已蓋妥漢邦公司及乙○○印鑑章之空白紙二十三張、工廠登記證、台北縣政
    府函件、應收帳款統計表、明細表、支票等物」各節，因告訴人係被被告辛○○
    等人押走，而非被告己○○，而漢邦公司新店工廠相關資料均係被告黃伍榮在事
    後所取得，而告訴人僅短暫避居國外並時有回國，亦有乙○○出入境紀錄表在卷
    可查，而蓋有印鑑章之二十三張空白紙，亦另有用途，均已如上述，而其餘相關
    證物均不能作為被告己○○犯罪之證據，故公訴人以此作為證據證被告己○○有
    上開犯行，自嫌無  。
六、綜上所述，尚無證據足以證明被告己○○有與被告辛○○等人為共同為妨害乙○○自由之犯行，被告己○○辦理新店工廠變更工廠登記證，亦不構成立偽造印文
    、偽造私文書之犯行，自應為被告己○○無罪判決之諭知，原審不察，遽為其罪
    刑之諭知，自有未洽，被告己○○上訴否認前開犯行，為有理由，自應由本院將
    原判決其部分撤銷改判無罪，以免冤抑。
七、被告辛○○俟通緝到案後另行審結。
據上論斷，應依刑事訴訟法第三百六十九條、第三百六十四條、第三百零一條第一項
，判決如主文。
本案經檢察官呂丁旺到庭執行職務。
中    華    民    國    九十一    年      九        月      十一        日
                        臺灣高等法院刑事第十庭
                            審判長法  官  溫  耀  源
                                  法  官  黃  金  富
                                  法  官  何  菁  莪
右正本證明與原本無異。
如不服本判決應於收受送達後十日內向本院提出上訴書狀，其未敘述上訴之理由者並
得於提起上訴後十日內向本院補提理由書（均須按他造當事人之人數附繕本）。
                                書記官  高  柑  柏
中    華    民    國    九十一    年      九        月      十六        日
